【裁判字號】    95,智上,47
【裁判日期】    951115
【裁判案由】    侵權行為損害賠償
【裁判全文】
臺灣高等法院民事判決                  95年度智上字第47號
上  訴  人  甲○○
被上 訴 人  乙○○
上列當事人間侵權行為損害賠償事件，上訴人對於中華民國95年
8月17日臺灣臺北地方法院95年度智字第45號第一審判決提起上
訴，本院於95年11月1日言詞辯論終結，判決如下：
    主      文
上訴駁回。
第二審訴訟費用由上訴人負擔。
    事實及理由
壹、程序方面
一、按訴之變更或追加，非經他造同意，不得為之。但第255條
    第1項第2款至第6款情形，不在此限；又被告於訴之變更或
    追加無異議，而為本案之言詞辯論者，視為同意變更或追加
    ，且為第二審程序所準用。民事訴訟法第446條第1項、第25
    5條第2項、第463條分別定有明文，且為最高法院29年上字
    第359號判例所肯認。再按原告於判決確定前，得撤回訴之
    全部或一部。上訴人於終局判決前，得將上訴撤回。民事訴
    訟法第262條第1項本文、第459條第1項本文分別亦有明定。
二、查上訴人於聲明上訴狀為訴之追加，求為：（一）原判決廢
    棄。（二）上開廢棄部分，請求判決：１、被上訴人應給付
    上訴人新台幣（下同）20萬元及自起訴狀繕本送達翌日起至
    清償日止，按週年利率5%計算之利息。２、被上訴人應負擔
    費用在聯合報全國版（包括A、B兩版）第一版下半頁以16號
    字型將本件民事判決之事實、主文登載一天。３、被上訴人
    應將重製於http://home.ome.pchome.com.tw/internet/hpf
    un/funs/pets/owl.html網址（下稱系爭網站）設立之「魔
    法世界的郵差─貓頭鷹」網頁（下稱系爭網頁）中使用之鵂
    鶹圖像除去（見本院卷第5頁）。嗣於本院準備程序時撤回
    上開聲明（二）之２、３部分（見本院卷第24頁），揆諸上
    揭規定，均屬合法，先此敘明。
貳、實體方面
一、上訴人主張：伊為原證一（見原審卷第10頁）所示攝影著作
    「鵂鶹」（下稱系爭圖像攝影著作）之著作權人，享有系爭
    圖像攝影著作之重製權及公開傳輸權。被上訴人未經上訴人
    授權或同意，於系爭網站設立之系爭網頁中，使用系爭圖像
    攝影著作製作圖像，未載明著作權人為上訴人，刻意於系爭
    網頁公開傳輸，任不特定人搜尋點閱，業已侵害上訴人之著
    作財產權即重製權與公開傳輸權。關於侵害重製權部分，伊
    請求被上訴人賠償新台幣（下同）10萬元；關於侵害公開傳
    輸權部分，伊請求被上訴人賠償10萬元。因求為命被上訴人
    給付20萬元及自起訴狀繕本送達翌日起至清償日止，按週年
    利率5%計算利息之判決。
二、被上訴人則以：系爭圖像攝影著作係伊重製自經上訴人授權
    之國立鳳凰谷鳥園網站（下稱鳳凰谷網站）之台灣鄉土鳥類
    網頁（下稱鳥類網頁），鳳凰谷網站係做為教育推廣用，且
    說明供民眾非營利使用，伊無意侵害上訴人之著作權。又鳳
    凰谷網站未標明系爭圖像攝影著作之著作權人，伊重製系爭
    圖像攝影著作及公開傳輸之目的，在於介紹兒童文學時說明
    有關貓頭鷹之相關知識，屬非營利且供學術使用，應屬著作
    權法規定合理使用之範圍等語，資為抗辯。
三、本件經原審判決上訴人之訴及假執行之聲請均駁回。上訴人
    就原審判決其敗訴部分提起上訴（原判決聲明第2項部分，
    業經上訴人撤回上訴而告確定），聲明為：（一）原判決廢
    棄。（二）上開廢棄部分，被上訴人應給付上訴人20萬元及
    自起訴狀繕本送達翌日起至清償日止，按週年利率5% 計算
    之利息。被上訴人則聲明：上訴駁回。
四、兩造不爭執之事實（見本院95年10月24日準備程序筆錄）
（一）本件原因事實前曾由臺灣臺北地方法院檢察署檢察官以94
      年度偵字第20024號、94年度偵字第21842號處分不起訴（
      下稱偵查案件），上訴人捨棄聲請再議及聲請交付審判，
      偵查案件已告確定。
（二）上訴人為系爭圖像攝影著作之著作權人，依法享有系爭圖
      像攝影著作之重製權及公開傳輸權。
（三）被上訴人未經上訴人授權或同意，於系爭網站設立之系爭
      網頁中，使用系爭圖像攝影著作製作圖像，未載明著作權
      人為上訴人，並於系爭網頁公開傳輸，供不特定人搜尋點
      閱。
（四）被上訴人偵查案件中自承其係重製自鳳凰谷網站之鳥類網
      頁中之一張攝影圖像。
（五）系爭圖像攝影著作係被上訴人重製自經上訴人授權之鳳凰
      谷網站之鳥類網頁。
（六）被上訴人未載明其重製之系爭圖像攝影著作引用自鳳凰谷
      網站之鳥類網頁。
（七）被上訴人於其設立之系爭網頁中未明示出處，而重製系爭
      圖像攝影著作。
（八）系爭網站係屬：１、個人網站。２、非學校之網站。３、
      非為學校授課之需要。４、被上訴人屬一般之社會人士。
      ５、被上訴人不具教師之身分。６、系爭網站之網頁非為
      教育部審定合格之教科書。
（九）上揭事實，並有兩造不爭執其形式真正（見本院同上筆錄
      ）之偵查案件不起訴處分書、系爭圖像攝影著作、系爭
      網頁、鳳凰谷網站之鳥類網頁（以上均影本）附卷可稽（
      見原審卷第5頁至第15頁），自堪信為真實。
五、本件經本院於95年10月24日與兩造整理並協議簡化之爭點為
    （見本院年月日準備程序筆錄，並依本院論述之先後順序而
    調整其次序，先此敘明）
（一）被上訴人是否合理使用系爭圖像攝影著作，而不構成侵害
      著作財產權？
（二）上訴人是否因被上訴人之行為受有損害？若有，其損害額
      為若干？
六、茲分別論述如下
（一）被上訴人對於系爭圖像攝影著作之使用，應屬合理使用，
      未構成著作財產權之侵害。
  １、按為報導、評論、教學、研究或其他正當目的之必要，在
      合理範圍內，得引用已公開發表之著作；著作之合理使用
      ，不構成著作財產權之侵害；著作之利用是否合於第44條
      至第63條規定或其他合理使用之情形，應審酌一切情狀，
      尤應注意下列事項，以為判斷之基準：一、利用之目的及
      性質，包括係為商業目的或非營利教育目的。二、著作之
      性質。三、所利用之質量及其在整個著作所占之比例。四
      、利用結果對著作潛在市場與現在價值之影響。著作權法
      第52條、第65條第1項、第2項分別定有明文。
  ２、觀諸鳳凰谷網站之鳥類網頁內容，係介紹臺灣特有之貓頭
      鷹「鵂鶹」之生態，並以系爭圖像攝影著作展示其樣貌，
      其目的在於報導及教學，且免費供不特定人搜尋點閱；而
      系爭網頁內容，亦係簡要介紹臺灣常見之10種貓頭鷹及其
      生態，而鵂鶹係其中一種等情以察，顯見被上訴人引用系
      爭圖像攝影著作介紹鵂鶹之樣貌，應屬正當目的所必要之
      使用。從而，被上訴人重製使用系爭圖像攝影著作之性質
      與目的，與上訴人將系爭圖像攝影著作授權使用於鳳凰谷
      網站之性質與目的相同，且被上訴人使用系爭圖像攝影著
      作之結果，難認對系爭圖像攝影著作潛在市場與現在價值
      有何影響。是則被上訴人使用系爭圖像攝影著作，依著作
      權法第65條第2項規定審酌，應認符合同法第52條所規定
      在合理範圍內之使用。
  ３、再者，系爭網站實為介紹兒童文學之網站，屬非營利目的
      且對於系爭圖像攝影著作之使用，僅於事實、訊息評論報
      導，自屬符合著作權法第52條為其他正當目的之必要，在
      合理範圍內，得引用已公開發表之著作。況被上訴人辯稱
      ：系爭網站全部創作為400多頁等語（見本院卷第47頁）
      ，為上訴人所未爭執。可見系爭網站引用系爭圖像攝影著
      作所佔之比例甚微，其所利用之質量及其比例極低，堪以
      確定。況被上訴人使用系爭圖像攝影著作展示其樣貌，其
      目的在於報導及評論，且免費供不特定人搜尋點閱，其目
      的非為營利，亦可確定。
  ４、至上訴人雖主張：系爭網頁上確有廣告存在，足證系爭網
      站仍有營利性質云云（見原審第11頁）。然被上訴人辯稱
      ：系爭網頁出現之廣告，係因伊使用網路家庭國際資訊股
      份有限公司（下稱網路家庭公司）之「ＰＣhome online
      網路家庭」網站（下稱網路家庭網站），而為網路家庭置
      入，非系爭網站有營利行為等語。經查，參諸系爭網站係
      設於網路家庭公司提供之網路空間，屬免費之個人網頁，
      為網路家庭公司與被上訴人於偵查案件所共是認（見原審
      卷第6頁至第7頁）；上訴人於原審對系爭網站屬非營利用
      途，亦不爭執（見原審卷第27頁）等節以察，足徵被上訴
      人上開所辯，應符常情。上訴人徒以廣告之存在，即認系
      爭網站有營利性質，而未再舉證以實其說，尚難採信。
  ５、是以，上訴人將系爭圖像攝影著作授權使用於鳳凰谷網站
      之鳥類網頁，而鳥類網頁既係教育部所屬之鳳凰谷鳥園為
      教學目的所製作，而免費供不特定人搜尋點閱者。依通常
      情形，上訴人應可得預期不特定人均毋須再為點閱系爭圖
      像攝影著作而給付對價予上訴人，被上訴人重製使用系爭
      圖像攝影著作之性質與目的，既與上訴人將系爭圖像攝影
      著作授權使用於鳳凰谷網站之性質與目的相同，且被上訴
      人使用系爭圖像攝影著作之結果，難認對系爭圖像攝影著
      作潛在市場與現在價值有何影響。尤有甚者，鳳凰谷網站
      鳥類網頁使用之系爭圖像攝影著作，未見任何警告文字，
      亦未有上訴人之姓名，要與上訴人於本院提出之其他圖像
      攝影著作（見本院卷第66頁至第88頁），實有不同。是被
      上訴人辯稱：伊於重製鳥類網頁之系爭圖像攝影著作時，
      應為合理使用，而無故意過失等節（見原審卷第27頁背面
      ），堪予採信。
  ６、又著作權法對於著作之利用是否為合理使用之條件，非僅
      以著作權法第46條作為唯一認定條件，乃將合理使用之範
      圍明訂於第44條至第63條，並以第65條為概括性之規定，
      亦即利用之態樣，即使未符第44條至第63條規定內容著作
      之合理使用，亦不構成著作財產權之侵害。故雖系爭網站
      對於系爭圖像攝影著作之使用不符合著作權法第46條認定
      ，但由著作權法第52條規定，為報導、評論、教學、研究
      或其他正當目的之必要，在合理範圍內，得引用已公開發
      表之著作，或以著作權法第65條綜觀審酌一切情狀，系爭
      網站對於系爭圖像攝影著作的使用均應合理使用，而無構
      成著作財產權之侵害。
  ７、復按依第44條至第47條、第48條之1至第50條、第52條、
      第53條、第55 條、第57條、第58條、第60條至第63條規
      定利用他人著作者，應明示其出處；前項明示出處，就著
      作人之姓名或名稱，除不具名著作或著作人不明者外，應
      以合理之方式為之。著作權法第64條第1項、第2項分別定
      有明文。查被上訴人使用系爭圖像攝影著作，未明示其出
      處，不符著作權法第64條第1項規定，尚難認係合理使用
      。申言之，被上訴人既將鳳凰谷網站鳥類網頁中之系爭圖
      像攝影著作，重製於其設立之系爭網頁中，即使鳳凰谷網
      站之鳥類網頁未記載系爭圖像攝影著作之著作人姓名，被
      上訴人亦應依著作權法第64條第1項規定，明示其出處。
      被上訴人未載明其重製之系爭圖像攝影著作引用自鳳凰谷
      網站之鳥類網頁，尚不符著作權法第64條第1項規定，堪
      予確定。
  ８、惟按著作權人第64條規定之違反，與著作之利用是否構成
      合理使用，並無必然關係。因之，縱違反明示出處之義務
      ，亦非當然構成著作財產權之侵害，仍應檢視該利用行為
      是否合於合理使用各條文之規定。是著作財產權被侵害時
      ，可能同時構成本條之違反，惟本條之規定並非著作合理
      使用之必要條件。故著作縱未依本條以合理之方式明示其
      出處，亦無妨於合理使用之成立。要之，著作之利用雖已
      合於合理使用之情形，就未明示出處部分，則應依著作權
      法第64條及第96條處罰之（參見羅明通著，著作權法論，
      第190頁至第191頁）。由是觀之，被上訴人雖未於系爭網
      頁明示系爭圖像攝影著作之出處，但無礙於其所辯之合理
      使用，併此指明。
  ９、據此而論，被上訴人對於系爭圖像攝影著作之使用，應屬
      合理使用，未構成著作財產權之侵害，洵堪認定。
（二）被上訴人係屬合理使用，故上訴人請求被上訴人賠償，即
      屬無據。
  １、按因故意或過失不法侵害他人之著作財產權或製版權者，
      負損害賠償責任。著作權法第88條第1項前段定有明文。
      查上訴人既主張被上訴人侵害其著作財產權而請求損害賠
      償，自須以上訴人受有損害，方得准許。
  ２、經查，上訴人將系爭圖像攝影著作授權使用於鳳凰谷網站
      之鳥類網頁，應知悉鳥類網頁係教育部所屬之鳳凰谷鳥園
      為教學目的所製作，而免費供不特定人搜尋點閱者。依通
      常情形，上訴人應可得預期不特定人均毋須再為點閱系爭
      圖像攝影著作而給付對價予上訴人。而上訴人授權時既未
      要求於鳥類網頁之系爭圖像攝影著作明示著作人之姓名，
      應認為於該使用目的及方法下，省略其姓名並無損害上訴
      人利益之虞。從而，不特定人既均得搜尋點閱鳥類網頁，
      上訴人亦未因系爭網頁未於系爭圖像攝影著作明示著作人
      即上訴人之姓名，而有受損害之虞，難認被上訴人於其設
      立之系爭網頁中，未明示出處而重製系爭圖像攝影著作，
      以相同目的及方法供不特定人搜尋點閱時，有何損害於上
      訴人。
  ３、又按因故意或過失，不法侵害他人之權利者，負損害賠償
      責任。民法第184條第1項前段固有明文。然所稱之權利，
      雖包括人格權、名譽權，但是否構成侵害人格權、名譽權
      ，仍應依據一般侵權行為之成立要件。至名譽則是人格之
      社會評價，而侵害名譽，則是依社會觀念，足認其人之聲
      譽，已遭貶損而言。是須除審酌加害人有故意或過失外，
      尚須其行為有使他人人格之社會評價降低為必要。
  ４、上訴人主張被上訴人於系爭網站使用系爭圖像攝影著作，
      未標明著作權人姓名係侵害其姓名表示權云云。惟查，被
      上訴人在系爭網站使用系爭圖像攝影著作行為，係屬非營
      利使用，且占著作之整體比例甚微，業如上述。依一般社
      會通念，應不致使瀏覽系爭網頁者誤認該上訴人之系爭圖
      像攝影著作，係被上訴人自身之著作，且其利用結果亦未
      對上訴人於系爭圖像攝影著作之潛在市場與現在價值造成
      影響，故被上訴人省略著作人即上訴人姓名之行為，不致
      使人誤解為匿名著作或使真正著作人之著作遭受誤解為他
      人著作，即堪認定。
  ５、再者，被上訴人在系爭網站省略上訴人之行為既未有損害
      著作人利益之虞，應屬著作權法第16條第4項姓名表示權
      之限制範圍，而未侵害上訴人著作人格權之姓名表示權。
      且僅係未具名，並未有何批判、貶抑或影響上訴人於系爭
      圖像攝影著作之價值，且一般人尚無從自該影像，加以評
      價上訴人相關攝影著作之風格、手法、形式，及其在創作
      上之能力與價值，自難認上訴人之名譽、資格或地位已因
      此受有損害。上訴人復未能舉證證明被上訴人未標示其姓
      名，使其人格、名譽受到何等傷害，是上訴人主張被上訴
      人侵害其姓名表示權，請求被上訴人賠償非財產上之損害
      ，洵屬無據。
  ６、上訴人既難認因被上訴人之行為而受有損害，其請求損害
      賠償，即無理由。
七、綜上所述，上訴人主張被上訴人侵害系爭圖像攝影著作之著
    作財產權云云，為不足採。被上訴人抗辯其為合理使用，尚
    屬可信。是則上訴人執上開主張被上訴人應賠償損害云云，
    自屬無據。從而，上訴人主張本於著作權法第88條及民法第
    184條等規定，請求被上訴人給付，為無理由，不應准許，
    應予駁回。至上訴人於本院準備程序時，另依著作權法第85
    條、第89條為請求權基礎云云（見本院卷第25頁）。惟上開
    規定，分別為侵害著作人格權、登載判決書之依據，或與上
    訴人主張之基礎原因事實無關，或業經上訴人撤回，均不能
    據為上訴人請求之依據，併此指明。原審為上訴人敗訴之判
    決，及駁回其假執行之聲請，並無不合。上訴意旨指摘原判
    決不當，求予廢棄改判，為無理由，應予駁回。
八、本件事證已臻明確，至於未論述之爭點；兩造其餘之攻擊或
    防禦方法；未經援用之證據，經本院斟酌後，認為均不足以
    影響本判決之結果，自無一一詳予論駁之必要，併此敘明。
九、據上論結，本件上訴為無理由，依民事訴訟法第449條第1項
    、第78條，判決如主文。
中    華    民    國    95    年    11    月    15    日
                    民事第14庭
                        審判長法  官  許正順
                              法  官  魏麗娟
                              法  官  鍾任賜
正本係照原本作成。
不得上訴。
中    華    民    國    95    年    11    月    16    日
                              書記官  王敬端


司法院資訊處製作；財團法人民間司法改革基金會備份。
